臺灣彰化地方法院民事判決　99年度訴字第737號
原　　　告　許謝不碟
訴訟代理人　施廷勳律師
被　　　告　謝忠明
訴訟代理人　胡達仁律師
上列當事人間請求遷讓房屋事件，本院於民國100年6月3日言詞
辯論終結，判決如下：
    主      文
原告之訴及其假執行之聲請均駁回。
訴訟費用由原告負擔。
    事實及理由
一、原告主張：
  (一)查原本坐落彰化縣和美鎮○○段696地號及同段697地號土地
    上，門牌號碼彰化縣和美鎮○○里○○路301號及303號二幢
    房屋，為均未辦理保存登記之違章建物，因原始起造人均為
    訴外人黃海永，故二幢房屋雖有不同門牌號碼，但房屋課稅
    資料則屬同一，稅籍編號均為00000000000。 嗣後黃海永將
    上揭二幢房屋中門牌仁安路 303號部份之所有權轉讓予原告
    許謝不碟 （請參考起訴狀附圖二，303號即圖上標示乙、丙
    、丁部份，301號為標示之甲部份）， 並已交付該二層樓房
    屋全棟（下稱系爭房屋）予原告占有、使用收益。從而，仁
    安路303號房屋雖屬未辦保存登記之違章建築， 惟原告自斯
    時起業已取得系爭房屋事實上之處分權，合先陳明。
  (二)嗣後，原告、訴外人謝識炎及訴外人黃海永三人於民國（下
    同）74年6月24日訂定買賣契約書乙紙，由原告出賣系爭303
    號房屋2分之1所有權予訴外人謝識炎（訴外人黃海永則出賣
    坐落和美鎮○○段694地號，權利範圍16分之1土地所有權）
    ，並將系爭30 3號房屋自中心區隔成各2分之1單位（即起訴
    狀附圖二，303號房屋區隔成乙部份及丙+丁部份），約定由
    原告占有使用面臨鹿和路部分（即丙+丁部份）， 訴外人謝
    識炎占有使用面臨仁安路部分（即乙部份）。然因訂約時雙
    方未提及系爭房屋日後如因鹿和路拓寬致遭徵收、拆除時，
    雙方如何分配、管理遭拆除後剩餘房屋之權利及使用方法，
    遂於二日後由和美鎮調解委員會調解成立， 約定系爭303號
    房屋日後如因徵收道路而遭拆除部分時，原告與訴外人謝識
    炎願依拆除後實際剩餘面積各分配2分之1使用權利，此由調
    解成立內容約定：「二、對造人乙（即原告）願意將所有坐
    落上開土地上房屋（門牌號碼和美鎮○○路303號） 地上一
    層隔成兩間，一間承讓於聲請人（即訴外人謝識炎）如附圖
    ，二樓以上俟都市計劃打通後，依所剩實際土地面積各擁有
    2分之1之權利…四、二樓以上位置與地上一樓相同」，該調
    解書亦經鈞院於同年9月11日核定備查在案。原告、訴外人
    謝識炎及黃海永遂於同年月25日辦理所有權移轉登記完成，
    ，未辦保存登記房屋部分則辦理納稅義務人變更，由訴外人
    謝識炎成為權利範圍4分之1納稅義務人，原告許謝不碟亦為
    權利範圍4分之1納稅義務人。
  (三)又訴外人謝識炎嗣後即將系爭房屋交付其子即被告謝忠明占
    有、使用收益迄今（訴外人謝識炎業將系爭建物稅籍證明書
    上持分比例4分之1納稅義務人變更為被告謝忠明），目前由
    被告謝忠明占用開設金飾店；而系爭303號房屋原本屬原告
    使用如起訴狀附圖二所示丁部分嗣後全遭拆除，於整修後訴
    外人黃海永再於系爭二層樓房屋上增建三、四樓部分，故系
    爭房屋現已成為四層樓均未辦保存登記建物；而被告則自行
    向和美戶政事務所申請辦理將系爭 303號房屋門牌號碼合併
    入仁安路301號（因稅籍號碼均相同）， 故系爭房屋門牌號
    碼現今為仁安路301號。
  (四)依前揭調解內容可知，於系爭房屋原告本來使用管理即起訴
    狀附圖二所示丁部分遭拆除後（僅剩丙部份），被告即應自
    原所占用如起訴狀附圖二所示乙部份退讓、騰空將近2分之1
    交付原告，並將原有之隔間牆拆除，重新按拆除後房屋面積
    即起訴狀附圖二所示乙＋丙部份各2分之1之中心線構築隔間
    牆。詎料，屢經原告催促依約騰空交付系爭房屋，被告竟均
    置不理，迄今仍占用系爭房屋一樓店面（即乙部份），拒不
    交付。
  (五)按「物權除依法律或習慣外，不得創設」、「所有人對於無
    權占有或侵奪其所有物者，得請求返還之。對於妨害其所有
    權者，得請求除去之。有妨害其所有權之虞者，得請求防止
    之。前項規定，於所有權以外之物權，準用之」，民法第75
    7條及第767條分定明文；又「習慣法之成立，須以多年慣行
    之事實及普通一般人之確信心為其基礎」、「違章建築之讓
    與，雖因不能為移轉登記而不能為不動產所有權之讓與，但
    受讓人與讓與人間如無相反之約定，應認為讓與人已將該違
    章建築之事實上處分權讓與受讓人。又房屋之拆除為一種事
    實上之處分行為，須有事實上之處分權者，始有拆除之權限
    」，亦有最高法院17年上字第613號判例、86年台上字第227
    2號判決意旨可參。 「未辦保存登記建物之事實上處分權雖
    非法定物權，惟於我國確係行之多年且為司法實務及學說所
    通認之一種合法並應受保障之財產權，一般人亦有視之為合
    法並得自由轉讓及應受保障之財產之確信，故如將之視為習
    慣法所形塑之物權，自有可據。被告上揭拒絕交還之行為，
    既已侵害原告對系爭房屋事實上處分權（習慣法之物權）之
    完整行使，原告自得主張民法第767條第2項準用，或主張類
    推適用民法第767條第1項規定並聲明：(1)被告二人應將坐落
    彰化縣和美鎮○○段696地號及同段697地號土地上，門牌號
    碼彰化縣和美鎮○○里○○路301號4層樓房屋內，如彰化縣
    和美地政事務所民國99年11月18日複丈成果圖（以下稱附圖
    ）上ｇ、ｈ連接線所示一樓部分之牆壁拆除，並將附圖上所
    示ｃ、ｄ、ｇ、ｈ連接線即編號B2範圍內、面積 4平方公尺
    部分之一樓房屋騰空、遷讓交付原告。(2)願供擔保請准宣告
    假執行。(3)訴訟費用由被告負擔。
  (六)對被告抗辯所為之陳述：
  1.關於原告主張依民法第 767條規定請求如訴之聲明所示事項
    之法律上理由：
  (1)原告與訴外人謝識炎、黃海永三人於74年06月24日訂定買賣
    契約書約定由訴外人黃海永出賣坐落和美鎮○○段 694地號
    ，權利範圍16分之1土地所有權予訴外人謝識炎， 由原告出
    賣坐落其上之系爭 303號房屋2分之1所有權予訴外人謝識炎
    （嗣後已遭被告自行申請戶政將門牌更改為301號）， 並將
    系爭303號房屋約自中心線區隔成各2分之1單位， 約定由原
    告占有使用面臨鹿和路部分（即起訴狀附圖二、丙＋丁部份
    ），由被告占有使用面臨仁安路部分（即起訴狀附圖二、乙
    部份）。是可見，因系爭買賣而使原告與訴外人謝識炎成為
    系爭房屋共有人，權利範圍各二分之一；系爭「不動產預定
    買賣契約書」文內並包含就系爭建物訂約時使用狀況之「分
    管」約定（即第二頁土地、房屋標示欄末行記載【房屋取得
    位置三棟之中間】）特定原告與訴外人謝識炎之分管範圍。
  (2)然因訂定系爭買賣契約時雙方已知日後將因鹿和路拓寬工程
    致系爭房屋遭徵收、拆除部分，惟卻漏未預先約定雙方如何
    分配、管理遭拆除後剩餘房屋之權利及使用方法，因而再約
    於二日後前往和美鎮調解委員會協商，經調解成立，原告始
    將系爭建物出賣部分交付訴外人謝識炎管領。核上開調解書
    之性質，顯為「分管契約」，並以系爭建物遭拆除為分管契
    約之停止條件。
  (3)按民法第818條固規定： 各共有人按其應其部分，對於共有
    物之全部，有使用、收益之權。惟同法第820條第1項復規定
    ，共有物除契約另有訂定外，由共有人共同管理之。而所謂
    管理，旨在為使用、收益。 足見第818條之規定，係指共有
    物尚未經共有人為分管之約定時始有其適用。倘共有人就共
    有物已為分管之約定，共有人只能就各自分管部分而為使用
    、收益，此為當然之解釋，有最高法院86年度台上字第1656
    號、99年台上字第2397號等判決意旨可參；次按「而共有人
    就共有物分管之部分，有單獨之管理權，對於無權占有或侵
    奪共有物者，得為自己之利益，為回復共有物之請求，無民
    法第821條但書規定之適用」，亦有同院91年度台上字第242
    號判決意旨可參。原告與訴外人謝識炎既於74年09月11日於
    和美鎮調解委員會訂定上揭分管契約，並於83年因系爭建物
    遭部分拆除之停止條件成就而發生效力，原告自得依已發生
    效力之分管契約並本於所有權之權能，請求被告將約定交由
    原告分管之特定部分即附圖所示B2部分交付原告使用管理，
    而排除民法第818條、第821條之適用。
  (4)職是，被告上揭拒絕交付特定分管部分不動產之行為，既已
    侵害原告對系爭房屋事實上處分權（習慣法上之物權）之完
    整行使，原告自得主張民法第767條第2項準用規定，請求鈞
    院判決如訴之聲明。退步言，如鈞院認（未辦保存登記建物
    之事實上處分權）尚不合於習慣法上之物權，則原告亦主張
    基於相同法理應為相同處理之原則，本件可類推適用民法第
    767條第1項規定而為請求。
  2.本件原告主張之未辦保存登記建物物上請求權應無民法第12
    5條消滅時效限制之法律上理由：
  (1)已登記不動產所有人之回復請求權， 無民法第125條消滅時
    效規定之適用，業經本院釋字第107號解釋在案。 已登記不
    動產所有人之除去妨害請求權，有如對於登記具有無效原因
    之登記名義人所發生之塗銷登記請求權，若適用民法消滅時
    效之規定，則因十五年不行使，致罹於時效而消滅，難免發
    生權利上名實不符之現象，真正所有人將無法確實支配其所
    有物，自難貫徹首開規定之意旨。故已登記不動產所有人之
    除去妨害請求權，雖不在上開解釋範圍之內，但依其性質，
    亦無民法第 125條消滅時效規定之適用司法院大法官會議釋
    字第164號解釋理由參照。
  (2)系爭房屋雖因未辦保存登記，致原告無法登記為所有權人，
    然此種情形與完全無主或完全未辦任何登記之不動產如未
    登錄土地不同；又系爭建物自77年11月開始課徵房屋稅起至
    94年止，納稅義務人均為被上訴人二人，有雲林縣稅捐稽徵
    處虎尾分處94年10月25日函及房屋稅籍證明書在卷可按，而
    房屋稅籍資料雖不得作為認定未保存登記建物權屬之唯一證
    明，惟非不得作為判斷之依據（最高法院96年台上字第1109
    號判決意旨參照。），系爭房屋稅籍證明迄今仍將原告登記
    為持分比率4分之1之納稅義務人（參彰化縣地方稅務局彰稅
    房字第0999954326號函附件， 被告謝忠明亦為持分比率4分
    之1納稅義務人）， 且實際上仍占用部分建物，可見於相關
    登記及事實上，原告仍可認為屬系爭建物之共有人，自非完
    全未為登記之不動產可比擬。 揆諸司法院大法官會議第164
    號解釋意旨，對此類未辦保存登記，但已辦理稅籍登記並領
    有稅籍證明之建物，自應出於維護所有權之圓滿行使，且避
    免性質相同之事物卻為不同處理之矛盾等目的，從寬解釋系
    爭建物之除去妨害請求權，亦無民法第一百二十五條消滅時
    效規定之適用。
  (3)退萬步言，縱鈞院認系爭建物之除去妨害請求權，仍有民法
    第125條消滅時效規定之適用， 惟系爭土地所有權遭徵收之
    補償金雖係於民國82年1月間受領， 然系爭建物未必即係於
    82年1月前拆除。按民法第125條之請求權消滅時效，自請求
    權可行使時起算，原告主張之請求權，其時效起算點應為系
    爭房屋遭拆除時起算，並非徵收補償費發放時，故被告以82
    年為時效起算點主張時效抗辯，尚乏依據。被告既以本件請
    求權時效消滅為其抗辯理由，自應由被告負請求權已因時效
    經過而消滅之舉證責任，非謂應由原告提出實際拆除系爭房
    屋之時間供其查證。
  3.關於系爭調解書約定條款文義之解釋：
  (1)本件兩造並不爭執和美鎮調解委員會調解書第二條、第四條
    等內容記載錯誤（如兩造並非系爭房屋坐落土地之所有權人
    ），或條文記載文義不明（如約定範圍究指二樓或包含一樓
    ）等等。惟按訂立系爭調解書當時情狀，係兩造當事人均已
    知系爭房屋及土地日後將面臨政府徵收因而喪失部分所有權
    ，且將影響地上房屋之使用範圍，故先預為約定徵收後房屋
    分配、使用範圍或權益，以避免日後爭訟；而共有之不動產
    因國家強制力作為致喪失部分所有權時，除有特別約定外，
    依公平合理原則，自應由共有人按應有部分比例分擔損失，
    無令部分共有人單獨承擔損害之理。次依彰化縣和美鎮公所
    回覆鈞院和鎮建字第0990023177號函附補償金領取清冊紀錄
    ，可知被告謝忠明於82年03月間亦因相同事由領取補償金新
    臺幣61,938元，可知系爭房屋遭徵收時之補償亦係由兩造分
    配，並非原告獨自受償。
  (2)按「解釋私人之契約應通觀全文，並斟酌立約當時之情形，
    以期不失立約人之真意」、「解釋當事人所立書據之真意，
    以當時之事實及其他一切證據資料為其判斷之標準，不能拘
    泥字面或截取書據中一二語，任意推解致失真意」、「解釋
    當事人之契約，應以當事人立約當時之真意為準，而真意何
    在，又應以過去事實及其他一切證據資料為斷定之標準，不
    能拘泥文字致失真意」、「按解釋意思表示，應探求當事人
    之真意，不得拘泥於所用之辭句，為民法第98條所規定，而
    所謂探求當事人之真意，如兩造就其真意有爭執時，應從該
    意思表示所根基之原因事實、經濟目的、一般社會之理性客
    觀認知、經驗法則及當事人所欲使該意思表示發生之法律效
    果而為探求，並將誠信原則涵攝在內，藉以檢視其解釋結果
    對兩造之權利義務是否符合公平正義（最高法院18年上字第
    1727號判例、19年上字第28號判例、39年台上字第1053號判
    例、96年台上字第286號判決意旨請參照）。 參酌上開實務
    見解，就上開調解書文義爭執部分之解釋，應從兩造調解時
    意思表示所根基之原因事實、經濟目的、一般社會之理性客
    觀認知、經驗法則及當事人所欲使該意思表示發生之法律效
    果而為探求，並將誠信原則涵攝在內，藉以檢視解釋結果對
    兩造之權利義務是否符合公平正義。職是，於綜合本件上開
    事實與情狀後，除可見兩造當時真意，非如被告現今所辯之
    外，亦可證系爭房屋遭拆除後之剩餘部分，應由兩造依所有
    權共有持分比例分配，非全由原告承擔遭拆除之損害，方屬
    公平合理。
  4.被告抗辯系爭房屋拆遷補償費係由原告領取316,065元， 受
    補償範圍包括一、二、三樓；被告謝忠明因被徵收範圍僅有
    系爭房屋一角，只受領補償費61,938元，足見領取徵收補償
    費均係依照各自擁有之所有權而領取，更進而推論原告領取
    高額補償未均分予伊，嗣後卻要求分配系爭房屋二分之一範
    圍，顯失公平云云。然查：調解書第二條約定：「對造人乙
    （按：即原告）願意將所有坐落上開土地上房屋（門牌號碼
    和美鎮○○路303號）地上一層隔成兩間， 一間承讓於聲請
    人（按：即訴外人謝識炎）（如附圖）二樓以上俟都市計畫
    打通後，依所剩實際土地面積各擁有2分之1之權利」。可見
    於徵收拆除系爭房屋前，訴外人謝識炎僅受移轉交付系爭房
    屋一樓部分，二樓以上則仍由原告占有管領中。因此，於和
    美鎮公所發放補償費時，方將系爭房屋二、三樓部分補償金
    全部交由原告領取。再參系爭房屋一樓部分兩造各自因徵收
    領得之補償費為88,587元及61,938元，二者僅差26,649元，
    可見所領補償金額差距不大，且如被告於徵收補償當時要求
    原告分配，原告亦願合理均分。換言之，被告上開抗辯理由
    ，尚難認原告領取之補償金超出被告甚多，亦無顯失公平或
    違反誠信之情形。
  5.被告另爭執系爭房屋遭拆除後原告為何不向稅籍證明書上所
    載二分之一持分之訴外人洪秀卿主張返還，卻僅向被告請求
    ？經查： (1)原告與訴外人謝識炎當時買賣之標的物為303號
    房屋，因買賣而使原告與訴外人謝識炎共有303號房屋， 此
    由訂定買賣契約後， 原告僅係將303號房屋中間以構造物隔
    開，將面臨仁安路部分交付給訴外人謝識炎，並非另單獨建
    構一獨立之建物交付與訴外人謝識炎可明；訂立調解書所含
    「分管契約」部分之當事人為原告與訴外人謝識炎，並不包
    含洪秀卿；約定之分管標的物亦不含301號房屋部分。 從而
    於徵收拆除系爭房屋後，分管契約當事人自不得轉而向非契
    約當事人，亦非共有標的物所有人之洪秀卿主張或請求。故
    原告本件僅對被告起訴請求，並無違誤。
  6.次查，因訴外人謝識炎業將系爭建物稅籍證明書上持分比例
    4分之1納稅義務人變更為被告謝忠明（參彰化縣地方稅務局
    函覆鈞院房屋稅籍證明書），現並由被告謝忠明管領、使用
    收益系爭建物，足見訴外人謝識炎已將系爭房屋之事實上處
    分權移轉予被告謝忠明。職是，本件請求對象僅以被告謝忠
    明即系爭房屋之事實上處分權人即可。
二、被告則以：
  (一)緣原告起訴主張之理由無非係以74年 6月24日之買賣契約書
    及74年 6月26日之彰化縣和美鎮調解委員調解書為據，並稱
    原告與訴外人謝識炎約定系爭 303號房屋日後如因徵收道路
    而遭拆除部分時，原告與訴外人謝識炎願依拆除後實際剩餘
    面積各分配2分之1使用權利云云。惟查原告與訴外人謝識炎
    並無約定上情，原告所稱除與常理不符，所舉之上揭文書亦
    未有其所主張之內容，所訴顯無理由。 查74年6月24日不動
    產預定買賣契約書明載：原告許謝不碟為房屋賣主，售出房
    屋所獲價金為45萬元，所售出之房屋標示為：和南里2044號
    17.04坪，4分之1，包含未申報二層樓在內， 賣主許謝不碟
    移轉4分之1，殘4分之1，房屋取得位置三棟之中間。足徵系
    爭房屋業經訴外人謝識炎於74年向原告以45萬元價購取得無
    疑，原告竟於出售系爭房屋並取得買賣價金後，再興訟要求
    被告遷讓房屋，顯無理由甚明。 次查74年6月26日之彰化縣
    和美鎮調解委員調解書載明：一、對造人甲（即訴外人黃海
    永）願意將所有座落和美鎮○○段694地號建0.00390公頃持
    有8分之1，將其持有2分之1提供給於聲請人（即訴外人謝識
    炎），並共同辦理過戶登記（即全部面積16分之1）。 二、
    對造人乙（即原告許謝不碟）願意將所有座落上開土地上之
    房屋（門牌號碼和美鎮○○路303號） 地上一層隔成兩間，
    一間承讓於聲請人，二樓以上俟都市計畫打通後，依所剩實
    際土地面積各擁有2分之1之權利…。經查，上開調解書所稱
    「都市計畫打通後」係指為何？是否即指徵收道路？「依所
    剩實際土地面積各擁有2分之1之權利」所指為何？原告與訴
    外人謝識炎對於門牌號碼和美鎮○○路 303號房屋所坐落之
    土地均無所有權，何有實際土地面積？再者，上開所稱俟都
    市計畫打通後，依所剩實際土地面積各擁有2分之1之權利亦
    僅指「二樓以上」，此為上揭調解書明文，均與原告主張不
    符，所訴顯無理由。末查，上揭彰化縣和美鎮調解委員調解
    書係於74年6月26日成立，並於同年9月11日經法院核定，而
    系爭房屋因道路拓寬遭徵收亦為82年1月之事， 此有彰化縣
    政府房屋建築物補償清冊可證，距原告起訴請求之日均早已
    逾15年，縱有請求權亦已罹於時效而消滅。
  (二)查原告於民事準備書(一)狀略稱：1.本件原告主張之請求權基
    礎為民法767條，依司法院大法官會議第107號解釋，無時效
    15年之適用。2.請求權之時效起算點應為系爭房屋遭拆除之
    時起算。3.原證二調解書第二條雖記載：「二樓以上俟都市
    計畫打通後，依所剩實際土地面積告擁有2分之1之權利」，
    惟第4條繼而約定：「二樓以上位置與地上一樓相通。」 故
    應非僅及於系爭房屋二樓。4.被告應依誠信原則負擔遭拆遷
    之損失2分之1云云。惟查，原告上開所稱顯無理由，以下分
    述之：
  1.按「已登記不動產所有人之回復請求權， 無民法第125條消
    滅時效規定之適用。」 此為大法官會議第107號解釋明文。
    經查系爭不動產並未登記為原告所有，自非上開大法官會議
    第107號解釋所適用，原告卻援引之， 並稱無時效15年之適
    用，顯無理由甚明。
  2.次按道路徵收補償費之發放均於實際拆遷之後，而原告於82
    年1月間已收受補償金，足見實際拆遷日期必於82年1月前，
    原告縱有權利，已早已罹於時效。且原告主張請求權之時效
    起算點應為系爭房屋遭拆除之時起算，卻未提出實際拆除之
    時間，亦顯不足採。
  3.再按原證二調解書第二條記載：「二樓以上俟都市計畫打通
    後，依所剩實際土地面積告擁有2分之1之權利」，雖兩造並
    非擁有實際土地面積之人，此部分顯然有誤，但已明確記載
    適用部分係為「二樓以上」，文意甚明。 而調解書第4條約
    定：「二樓以上位置與地上一樓相同。」不僅文意不明，語
    焉不詳，更無法有表徵「一樓」俟都市計畫打通後，依所剩
    實際土地面積告擁有2分之1之權利，否則，為何不於調解書
    直接記載「一樓與二樓以上」俟都市計畫打通後，依所剩實
    際土地面積告擁有2分之1之權利？足見調解書上開之約定，
    未及於一樓部分甚明。
  4.末按「行使權利，履行義務，應依誠實及信用方法。」民法
    第148條第2項定有明文。原告因和美鎮18、19號道路徵收，
    業已領有房屋拆遷之全額補償費，事隔近二十年卻又興訟要
    求被告承擔其遭拆遷之損失，估不論原告遭拆遷並業已受領
    全額補償費是否受有損失，原告於82年受領徵收補償費時，
    並未分給被告分毫，豈有又要領全額徵收補償費，又要他人
    共同承擔拆遷損失之理？如此符合誠信原則？原告竟舉「誠
    信原則」為起訴理由，顯屬無稽。
  5.查原告自承系爭調解書約定條款記載錯誤，且條文記載文義
    不明等語，那何以證明原告對於被告以買賣取得之房屋有二
    分之一之所有權？更何況系爭調解書明確記載「二樓以上」
    ，原告怎能昧於事實，認為調解書之約定範圍包含一樓？次
    查原告以許明珠名義領取之補償金共31萬6065元，受補償之
    範圍包括1、2、3樓全部及鐵架石綿瓦， 而被告謝忠明因被
    徵收之範圍僅其買得房屋之一角（3.1＊5.4），所受領之補
    償費方6萬1938元，此有補償費領取清冊記錄甚明， 足見領
    取徵收補償費均係依照各自對於房屋之所有權而領取，何來
    原告所稱系爭房屋遭徵收時之補償由兩造分配之說？再查原
    告認為系爭房屋遭拆除後之剩餘部分應由兩造依所有權共有
    持分比例分配云云，惟既此，原告為何不向稅籍證明書上所
    載持分二分之一之「洪秀卿」主張？卻僅向稅籍證明書上記
    載持分四分之一之原告主張？
  6.又查大法官會議第107號及164號解釋中，不論係指所有物回
    復請求權，抑或除去妨害請求權，均係指「已登記」之不動
    產，且此登記自係指於「地政機關」之登記而言，「稅籍登
    記」僅為稅捐機關管理上之記載，自不得為所有權之認定標
    準，故原告主張以稅籍登記行使所有物回復請求權或除去妨
    害請求權，顯無理由甚明。並聲明：(1)原告之訴及假執行之
    聲請駁回。(2)訴訟費用由原告負擔。(3)如受不利之判決，被
    告願供擔保請准免為假執行。
三、得心證之理由：
    原告主張被告應依74年 6月26日所成立之彰化縣和美鎮調解
    委員調解書之內容，將系爭房屋如訴之聲明第一項所示之方
    法騰空並遷讓予原告等情，為被告所否認，並以前揭情詞置
    辯。則本件應予審酌之主要爭點厥為： (1)本件於74年6月26
    日所成立之彰化縣和美鎮調解委員調解書之性質為何？(2)原
    告得否依民法第767條規定請求遷讓系爭房屋？若可， 有無
    民法第125規定之15年消滅時效之適用？ 時效應自何時起算
    ？是否已罹於時效？析述如下：
  (一)本件於74年6月26日所成立之彰化縣和美鎮調解委員調解書
    之性質為何？
    按解釋意思表示，應探求當事人之真意，不得拘泥於所用之
    辭句。民法第98條定有明文。經查：原告與訴外人謝識炎於
    74年 6月26日於彰化縣和美鎮調解委員所成立之74年和鎮調
    字第236號調解書， 關於調解內容第2點及第4點載明「對造
    人乙願意將所有坐落上開土地上房屋（門牌號碼和美鎮○○
    路303號）地上一層隔成兩間， 一間承讓於聲請人（如附圖
    ），二樓以上俟都市計劃打通後，依所剩實際土地面積各擁
    有2分之1之權利」、「二樓以上位置與地上一樓相同」，此
    有原告所提出調解書在卷可稽，且為被告所不爭執。經核上
    開調解書之內容除 「房屋（門牌號碼和美鎮○○路303號）
    地上一層隔成兩間，一間承讓於聲請人」之部分外，其餘內
    容雖文義不明、當事人真意不清，惟就其以「都市計劃打通
    後」為停止條件，於條件成就時，雙方均負有使他方取得「
    依所剩實際土地面積2分之1之權利」及「二樓以上位置與地
    上一樓相同」之義務，而無直接發生物權變動之效果以觀，
    足認該調解書約定之內容僅具有債權契約之性質。
  (二)原告得否依民法第767條規定請求遷讓系爭房屋？ 若可，有
    無民法第125規定之15年消滅時效之適用？ 時效應自何時起
    算？是否已罹於時效？
  1.按「請求權因十五年間不行使而消滅。」、「消滅時效自請
    求權可行使時起算。」、「時效完成後，債務人得拒絕給付
    。」，民法第125條前段、第128條前段及第144條第1項分別
    定有明文。原告雖主張上開調解書之性質應為分管契約，並
    以系爭建物遭拆除為分管契約之停止條件，於83年因系爭建
    物遭部分拆除之停止條件成就而發生效力，原告自得依已發
    生效力之分管契約並本於所有權之權能，請求被告將約定交
    由原告分管之特定部分交付原告使用管理，而排除民法第81
    8條、第821條之適用。被告拒絕交付特定分管部分不動產之
    行為，既已侵害原告對系爭房屋事實上處分權（習慣法上之
    物權）之完整行使，原告自得準用或本於相同之法理類推適
    用民法第767條第1項規定而為請求云云。然查，系爭調解書
    之性質縱認係共有物之分管契約，惟核其內容仍不能解免其
    為債權契約之本質，屬債權契約上之權利，又查原門牌號碼
    彰化縣和美鎮○○里○○路301號及303號房屋均為未經辦理
    第一次所有權登記之建物，僅設有房屋稅籍，且同屬於0000
    0000000號房屋稅籍， 依該稅籍登載納稅義務人分別為訴外
    人洪秀卿（持分比率50000/100000）、原告許謝不碟（持分
    比率25000/100000）及被告謝忠明（持分比率25000/100000
    ），又彰化縣和美鎮18、19號道路徵收案係於77年辦理公告
    徵收，該道路徵收案道路徵收案內，和美鎮○○路301、303
    號房屋部分徵收其坐落之土地係和美鎮○○段 696地號土地
    ，被告已於82年3月27日領取地上物補償金， 又坐落和美鎮
    ○○路301、303號房屋之被徵收部分係於83年拆除，此有彰
    化縣政府99年12月24日府地權字第0990326691號函暨函附之
    補償金領取清冊影本及彰化縣和美鎮公所100年4月13日和鎮
    建字第1000005446號函在卷可稽，且為兩造所不爭執，難謂
    該調解書所約定上開之停止條件尚未成就，惟被告既為時效
    抗辯，而原門牌號碼彰化縣和美鎮○○路301、303號房屋之
    被徵收部分早於83年遭拆除，原告告迄99年9月7日始依據該
    調解書之約定內容起訴而請求被告遷讓房屋，有本件起訴狀
    上本院收狀章為憑，揆諸上揭法條規定，縱認原告有請求被
    告履行上開債權契約之權利，其請求權亦已罹於15年之時效
    而消滅，被告自得拒絕履行。
  2.次按已登記不動產所有人之回復請求權， 無民法第125條消
    滅時效規定之適用。又已登記不動產所有人之除去妨害請求
    權，不在本院釋字第107號解釋範圍之內， 但依其性質，亦
    無民法第125條消滅時效規定之適用。 即已登記不動產所有
    人之回復請求權及除去妨害請求權， 無民法第125條消滅時
    效規定之適用，固經司法院大法官會議第107號、第164號先
    後解釋在案，然依其反面解釋，未登記不動產所有人之回復
    請求權及除去妨害請求權， 即有民法第125條消滅時效規定
    之適用。又所謂不動產之登記，係指依土地法所為之登記有
    絕對效力者而言（土地法第37條、第43條參照）。又依司法
    院院字第2145號解釋，民法第125條所稱之請求權， 不僅指
    債權請求權，物權請求權亦包括在內。復按對未登記之不動
    產肯認有事實上處分權，乃係實務上之便宜措施，然事實上
    處分權究非所有權，能否類推適用所有權之物上請求權之規
    定，亦非無疑（最高法院95年度台上字第94號民事裁判參照
    ）。
  3.本件系爭房屋既為未經辦理第一次所有權登記之建物，縱認
    原告所主張其對系爭房屋有二分之一持分之權利或有事實上
    之處分權為真正，然不論原告依系爭調解書內容所主張行使
    之權利為債權請求權或物權請求權，揆諸上開說明，即均有
    消滅時效之適用。而原告所主張行使之上開請求權之消滅時
    效應自系爭調解書所載之停止條件成就時起算，即自原門牌
    號碼彰化縣和美鎮○○路301、303號房屋之被徵收部分於83
    年遭拆除時起算，因確實拆除之月、日，未經彰化縣和美鎮
    公所函覆明確，則至遲於98年12月31日即完成時效，原告復
    未提出有何中斷時效之事由及舉證證明該事由之存在，故原
    告所主張行使之上開請求權已罹於15年之時效而消滅，被告
    以時效消滅為抗辯，即可採信。從而，原告主張依民法第76
    7條規定或類推適用該條規定請求被告將如附圖上 ｇ、ｈ連
    接線所示一樓部分之牆壁拆除，並將附圖上所示ｃ、ｄ、ｇ
    、ｈ連接線即編號B2範圍內、 面積4平方公尺部分之一樓房
    屋騰空、遷讓交付原告，難謂正當，自不能准許。
四、原告陳明願供擔保，聲請宣告假執行，惟查原告之請求既為
    無理由，其假執行之聲請即失所附麗，自應併予駁回。
五、本件判決之基礎已臻明確，兩造其餘之攻擊防禦方法及舉證
    ，於判決結果均無影響，毋庸一一論列，併此敘明。
六、訴訟費用負擔之依據：民事訴訟法第78條。
中    華    民    國   100    年    6     月    17    日
                        民事第二庭法  官  邱月嬌
以上正本係照原本作成。
如對本判決上訴，須於判決送達後20日內向本院提出上訴狀。如
委任律師提起上訴者，應一併繳納上訴審裁判費。
中    華    民    國   100    年    6     月    17    日
                                  書記官  林怡吟